【裁判字號】    99,交抗,42
【裁判日期】    990303
【裁判案由】    聲明異議
【裁判全文】
臺灣高等法院臺南分院交通事件裁定      99年度交抗字第42號
抗  告  人
即移送機關  交通部公路總局嘉義區監理所麻豆監理站
相  對  人
即受處分人  甲○○
上列抗告人因相對人即受處分人違反道路交通管理處罰條例案件
，不服臺灣臺南地方法院中華民國98年12月31日所為裁定（98年
度交聲字第906號，處分案號：交通部公路總局嘉義區監理所麻
豆監理站麻監裁罰字第裁75-M00000000號），提起抗告，本院裁
定如下：
    主  文
抗告駁回。
    理  由
一、抗告意旨略以：抗告人對原裁定認定之事實部分不爭執，惟
    行政罰法第26條第1項所規定：「一行為同時觸犯刑事法律
    及違反行政法上義務規定者，依刑事法律處罰之。此所謂「
    依刑事法律處罰之」，應係指罪刑法定主義及刑事法律正當
    程序運作完成始足當之。本件受處分人甲○○係經檢察官為
    緩起訴處分，而依據法務部95年5月25日法律字第095070039
    3號函函示「不起訴處分」包括「緩起訴處分」。緩起訴處
    分為一種便宜不起訴處分，檢察官為緩起訴處分時，依刑事
    訴訟法第253條之2第l項規定對被告所為之指示及課予負擔
    ，係一種特殊處遇措施，並非刑罰。故而刑事案件經檢察官
    為緩起訴處分確定後，宜視同不起訴處分確定，監理機關得
    依違反行政法上義務規定裁處。從而，抗告人就受處分人酒
    後騎車部分依道路交通管理處罰條例第35條第1項第1款規定
    裁處，於法並無抵觸，原裁定撤銷抗告人所為罰鍰處分部分
    ，自有違誤，爰依法提起抗告等語。
二、原裁定意旨略以：受處分人於民國97年12月12日晚間22時40
    分許，酒後駕駛車牌號碼2777-JE號自小客車，行經台南縣
    將軍鄉平沙村71-3號前道路時，經台南縣警察局學甲分局學
    甲派出所警員，以呼氣型酒測器測得其酒精濃度為每公升0.
    83毫克（mg/l），超過標準遂予以製單舉發，嗣抗告人以異
    議人之違規事實明確，乃依道路交通管理處罰條例（下稱處
    罰條例）第35條第1項第1款等規定，裁處異議人罰鍰新台幣
    （下同）49,500元，吊扣駕駛執照12個月並施以道安講習（
    吊扣執照、道安講習部分非屬本案異議範圍），另受處分人
    酒後駕車行為所涉之公共危險刑事案件，業經臺灣臺南地方
    法院檢察署檢察官命異議人向財團法人臺南家庭扶助中心支
    付10萬元，而為緩起訴處分，緩起訴期間為2年（98年4月23
    日起至100年4月22日止），受處分人所支付之10萬元，係刑
    事訴訟法第253-2條第1項第4款之給付，性質上係依程序法
    所課予被告之條件或負擔，實難視為實體法上之「刑罰」，
    亦難認係屬「罰金」，抗告人仍得以其同時違反行政法上義
    務，依照道路交通管理處罰條例之相關規定裁處異議人行政
    罰鍰。惟檢察官所為之緩起訴處分，於上級檢察署駁回再議
    確定時，僅具有形式上之確定力，但需至緩起訴期間屆滿，
    而該緩起訴未經撤銷時，方具有實質上之確定力，並與不起
    訴處分確定具有同樣之效力，在緩起訴2年期間則尚未屆滿
    前，檢察官於一定條件下仍得撤銷該緩起訴處分，繼續偵查
    後重行起訴。如此則該刑事案件仍有經法院判決「有罪」確
    定之可能，因而導致被告最終仍有依照刑事法律而受到處罰
    之情形。此時，被告之同一行為，如果先前業已受到行政罰
    之罰鍰處分，則仍會產生一事二罰之違誤情況。從而抗告人
    於異議人就同一行為所涉刑事案件之緩起訴處分期間未屆滿
    前，即貿然裁處異議人罰鍰合計49,500元，經核尚非適當。
    因而將原處分關於罰鍰部分撤銷。
三、按汽車駕駛人，駕駛汽車經測試檢定有酒精濃度超過規定標
    準者，處15,000元以上60,000元以下罰鍰，並當場移置保管
    該汽車及吊扣其駕駛執照1年；因而肇事致人受傷者，並吊
    扣其駕駛執照2年；致人重傷或死亡者，吊銷其駕駛執照，
    並不得再考領。又汽車駕駛人，有第35條第1項規定之情形
    者，應接受道路交通安全講習，道路交通管理處罰條例第35
    條第1項第1款、第24條第1項第2款分別定有明文。經查受處
    分人於上揭時、地酒後駕車為警查獲舉發，經抗告人依處罰
    條例第35條第1項第1款等規定，裁處異議人罰鍰49,500元，
    另受處分人酒後駕車行為所涉之公共危險刑事案件，業經臺
    灣臺南地方法院檢察署檢察官為緩起訴處分，並命異議人向
    財團法人臺南家庭扶助中心支付10萬元等情，為抗告人、受
    處分人所不爭執，並有舉發通知單、裁決書、臺灣臺南地方
    法院檢察署檢察官98年度營偵字第11號緩起訴處分書、檢察
    官執行緩起訴處分命令通知書等在卷可參，前開事實已堪認
    定。
四、又查：
(一)、按行政罰法第26條規定：「一行為同時觸犯刑事法律及違反
    行政法上義務規定者，依刑事法律處罰之。但其行為應處以
    其他種類行政罰或得沒入之物而未經法院宣告沒收者，亦得
    裁處之。前項行為如經不起訴處分或為無罪、免訴、不受理
    、不付審理之裁判確定者，得依違反行政法上義務規定裁處
    之。」，此所謂一事不二罰原則，探究其立法目的，無非以
    一行為同時觸犯刑事法律及違反行政法上義務規定時，由於
    刑罰與行政罰同屬不法行為之制裁，而刑罰之懲罰作用較強
    ，依刑事法律處罰即足資警惕，實無一事二罰再處行政罰之
    必要，但罰鍰以外之沒入或其他種類行政罰，因兼具維護公
    共秩序之作用，為達行政目的，行政機關仍得併予裁處。故
    汽車駕駛人酒後駕車時，如同時觸犯刑法第185條之3之公共
    危險罪者，道路交通主管機關除依上開行政罰法第26條第1
    項但書規定，處以其他種類行政罰外，就刑事責任部分，即
    應依道路交通管理處罰條例第10條等規定移送地方法院檢察
    署處理，其後如有行政罰法第26條第2項所定不起訴等事由
    ，始得裁處行為人罰鍰。而上開行政罰法第26條第2項雖以
    應受行政罰之行為如經不起訴處分或為無罪、免訴、不受理
    、不付審理之裁判確定者，始得另為裁決處罰，未明文包括
    緩起訴處分在內，但考其緩起訴處分之性質，實屬於附條件
    之便宜不起訴處分，而於緩起訴之條件成就後，始發生如同
    確定不起訴處分之禁止再起訴效力，故於緩起訴之猶豫期間
    屆滿，復未經撤銷緩起訴時，緩起訴即發生如同確定之不起
    訴處分之效力，此時，行為人即已終局的不受刑事法之訴追
    ，該緩起訴處分即具實質之禁止再起訴之確定力，原處分機
    關於此時再為裁決，行為人無同時遭到行政處罰及刑事訴追
    之危險，因此，解釋上行政罰法第26條第2項之規定應包括
    條件成就之緩起訴處分之情形在內。至於在緩起訴之猶豫期
    間尚未屆滿前，行為人隨時有受撤銷緩起訴再受刑事追訴之
    風險，行政機關自不得就同一事由裁處行為人罰鍰處分，以
    免行為人受有一事二罰之危險（參酌臺灣高等法院暨所屬法
    院96年法律座談會刑事類提案第23號）。
(二)、查相對人因上揭酒後駕車違規行為所涉刑法第185條之3之公
    共危險罪，經檢察官依刑事訴訟法第253條之2第1項第4款為
    緩起訴處分，命相對人於緩起訴處分確定之日起6個月內向
    指定之公益團體（即財團法人臺南家庭扶助中心）支付10萬
    元，緩起訴期間為2年，該處分亦於98年4月23日確定。此有
    臺灣臺南地方法院檢察署98年度營偵字第11號緩起訴處分書
    及98年度營偵字第11號該署檢察官執行緩起訴處分命令通知
    書可考。
(三)、依上說明，相對人因上揭公共危險罪，經檢察官為緩起訴處
    分，緩起訴期間為2年，而該處分於98年4月23日確定，故其
    緩起訴處分期間至100年4月22日始屆滿，在此緩起訴之猶豫
    期間屆滿前，該緩起訴處分仍有被撤銷，致受處分人有再刑
    事追訴處罰之可能，此時原處分機關若逕裁決，將使受處分
    人有同時遭受行政處分及刑事訴追之危險，準此，本件抗告
    人於相對人受緩起訴處分確定而猶豫期間尚未屆滿前，即於
    98年6月30日就相對人酒後駕車違規行為，逕再為裁處罰鍰
    49,500元，自有違背行政罰法第26條明定一事不二罰之虞，
    難認允當。
(四)、至於抗告人所援引法務部95年5月25日法律字第0950700393
    號函函示「不起訴處分」包括「緩起訴處分」為其裁罰之依
    據，但依刑事訴訟法第253條之1規定，有關緩起訴處分須具
    備：犯罪嫌疑充足、斟酌刑法第57條所列事項、為公共利益
    維護、以緩起訴為適當者（即適當性）等要件；核與不起訴
    處分要件尚屬有間，且緩起訴在猶豫期間屆滿，復未經撤銷
    緩起訴時，始發生如同確定之不起訴處分之效力，本案緩起
    訴猶豫期間尚未屆滿，自難與認有與不起訴處分確定之等同
    效力，抗告人執此為裁罰之依據，尚難採信。另上開緩起訴
    處分既猶豫期間尚未屆滿，既有撤銷緩起訴並依法追訴之可
    能，已如上述，則原處分機關是否能再對被處分人依法裁處
    罰鍰，自應於猶豫期間屆滿時再視情況定之。
五、綜上所述，原審裁定將抗告人關於罰鍰49,500元部分撤銷，
    經核結論尚無不合。抗告意旨仍認應對相對人裁處罰鍰而提
    起本件抗告，請求撤銷改判，為無理由，應予駁回。
六、據上論斷，應依刑事訴訟法第412條、道路交通案件處理辦
    法第26條，裁定如主文。
中    華    民    國    99    年    3     月    3     日
                  刑事第五庭    審判長法  官  楊明章
                                      法  官  戴勝利
                                      法  官  趙文淵
以上正本證明與原本無異。
不得再抗告。
                                      書記官  呂宬樂
中    華    民    國    99    年    3     月    3     日

司法院資訊處製作；財團法人民間司法改革基金會備份。
